臺灣臺中地方法院刑事判決
110年度金訴字第915號
公  訴  人  臺灣臺中地方檢察署檢察官
被      告  陳志煌


上列被告因詐欺等案件，經檢察官提起公訴（110年度偵字第264
16號），被告於準備程序中就被訴事實為有罪之陳述，經本院合
議庭裁定改由受命法官獨任依簡式審判程序審理，判決如下：
    主    文
乙○○犯三人以上共同冒用公務員名義詐欺取財罪，處有期徒刑壹
年貳月；偽造「臺灣臺北地方法院」印文沒收；未扣案犯罪所得
新臺幣壹萬貳仟元沒收，於全部或一部不能沒收或不宜執行沒收
時，追徵其價額。
    犯罪事實
一、乙○○自民國110年1月中旬起，透過「微信」通訊軟體，加入
    某真實姓名、年籍不詳，自稱「首爾」以及自稱「無名」之
    人所操縱、指揮之有結構性、牟利性、持續性之詐欺集團犯
    罪組織，擔任俗稱「車手」之為詐欺集團提領詐得款項之工
    作。乙○○即與「首爾」、「無名」以及其他所屬詐欺集團成
    員間，共同意圖為自己不法之所有，基於冒用政府機關或公
    務人員詐欺取財、3人以上詐欺取財、洗錢及行使偽造公文
    書之犯意聯絡，先由該詐欺集團某成員於110年1月14日9時
    許，撥打電話予丙○○，對其佯稱：其遭盜用身分證從事毒品
    交易，且名下帳戶涉嫌販賣毒品罪，需領出帳戶存款以供調
    查云云；又於同日13時55分許，撥打電話予丙○○，對其佯稱
    ：會交代警察到臺中市○○區○○路0段000巷00號跟伊拿取現金
    云云，致丙○○誤信為真，依指示前往址設臺中市○○區○○路0
    號之臺中水湳郵局自名下帳號00000000000000號中華郵政帳
    戶提領新臺幣(下同)60萬元後再依其前開詐欺集團成員指示
    搭乘計程車至臺中市○○區○○路0段000巷00號前。嗣由「無名
    」透過「Telegram」通訊軟體與乙○○聯絡，先指示乙○○前往
    便利超商收取「臺灣臺北地方法院請求暫緩執行凍結令申請
    書」(其上蓋有臺灣臺北地方法院印文)1紙偽造公文之傳真
    ，再指示乙○○前往臺中市○○區○○路0段000巷00號向丙○○取款
    。乙○○即於同日15時25分許，搭乘計程車先前往臺中市○○區
    ○○路0段000巷00號附近不詳之統一超商接收由不詳詐欺集團
    成員發送之傳真(即偽造之臺灣臺北地方法院請求暫緩執行
    凍結令申請書1紙)後再到臺中市○○區○○路0段000巷00號前，
    持上開1紙偽造之公文書交付丙○○而行使之，致丙○○陷於錯
    誤，當場將60萬元現金交付乙○○收取，足生損害於丙○○及司
    法機關。乙○○取得該筆款項後，「首爾」旋撥打「微信」通
    訊軟體電話予乙○○，乙○○遂依其指示將60萬元現金放置於苗
    栗縣銅鑼鄉不詳地點之土地公廟廟內角落，並自該筆60萬元
    款項中取出1萬2千元做為報酬，再由「首爾」指示其他詐欺
    集團成員前往拿取，而隱藏詐欺犯罪所得之去向及所在。嗣
    經丙○○發覺受騙，報警處理，始循線查得上情。
二、案經丙○○訴由臺中市政府警察局霧峰分局報告臺灣臺中地方
    檢察署檢察官偵查起訴。
    理    由
一、本案被告乙○○所犯為死刑、無期徒刑、最輕本刑為三年以上
    有期徒刑以外之罪，亦非屬高等法院管轄第一審之案件，被
    告於本院準備程序進行中，對被訴事實均為有罪之陳述（參
    本院卷第32頁），經告以簡式審判程序之旨，並聽取檢察官
    、被告之意見後，本院合議庭依刑事訴訟法第273條之1第1
    項規定，裁定改依簡式審判程序進行審理，是本案證據調查
    依刑事訴訟法第273條之2規定，不受同法第159條第1項、第
    161條之2、第161條之3、第163條之1及第164條至第170條規
    定證據能力認定及調查方式之限制。
二、上揭犯罪事實，業據被告於偵查及本院審理時均坦承不諱（
    參偵卷第78頁，本院卷第32頁），核與證人即告訴人丙○○證
    述情節相符（參偵卷第21至23頁），並有監視器影像照片截
    圖、內政部警政署刑事警察局鑑定書、臺中市政府警察局霧
    峰分局刑案證物採驗報告、臺中市政府警察局霧峰分局成功
    派出所、受理刑事案件報案三聯單、受理各類案件紀錄表、
    內政部警政署反詐騙諮詢專線紀錄表、請求暫緩執行凍結令
    申請書、郵政存簿封面、歷史交易明細等附卷可稽（參偵卷
    第19、31至34、43至57頁），足認被告上開任意性自白與事
    實相符，應堪採信。綜上，本案事證明確，被告犯行應堪認
    定，應予依法論科。
三、論罪科刑：
(一)按刑法所謂公印，係指公署或公務員職務上所使用之印信；
    所謂公印或公印文，係專指表示公署或公務員資格之印信，
    即俗稱大印與小官印及其印文。又公印之形式凡符合印信條
    例規定之要件而製頒，無論為印、關防、職章、圖記，如足
    以表示其為公務主體之同一性者，均屬之。而不符印信條例
    規定或不足以表示公署或公務員之資格之印文，如機關長官
    之簽名章僅屬於代替簽名用之普通印章，即不得謂之公印。
    又刑法第218 條第1 項所謂偽造公印，係屬偽造表示公署或
    公務員資格之印信而言，其形式如何，則非所問。是以，該
    條規範目的既在保護公務機關之信用性，凡客觀上足以使社
    會上一般人誤信為公務機關之印信者，不論公務機關之全銜
    是否正確而無缺漏，應認仍屬本法第218 條第1 項所規範之
    偽造公印文，始符立法目的（最高法院107 年度台上字第35
    59號判決意旨參照）。本件偽造之「臺灣臺北地方法院請求
    暫緩執行凍結令申請書」上之印文，雖與我國公務機關及所
    屬公務員印信之全銜未盡相符，惟客觀上仍足使一般人誤認
    為公務機關之印信，且與機關大印之樣式相仿，而足使社會
    上一般人誤認為公家機關印信之危險，即應認屬偽造公印文
    。次按，公文書係指公務員職務上製作之文書，刑法第10條
    第3 項定有明文；而刑法上偽造文書罪，係著重於保護公共
    信用之法益，即使該偽造文書所載名義製作人實無其人，而
    社會上一般人仍有誤信其為真正文書之危險，仍難阻卻犯罪
    之成立，最高法院著有54年台上字第1404號判例可資參照。
    是以，若由形式上觀察，文書之製作人為公務員，且文書之
    內容係就公務員職務上之事項所製作，即令該偽造之公文書
    上所載製作名義機關不存在，或該文書所載之內容並非該管
    公務員職務上所管轄，然社會上一般人既無法辨識而仍有誤
    信為真正之危險，仍難謂非公文書。查偽造之「臺灣臺北地
    方法院請求暫緩執行凍結令申請書」，從形式上觀之，業已
    表明係「臺灣臺北地方法院」之政府機關所出具，縱前揭文
    書實際上並無該等單位處理相關事宜，或欠缺承辦人員簽名
    或蓋章，惟衡之一般人民，苟非熟知機關組織內部運作情形
    ，不足以分辨是否為該機關之業務範圍、內部單位之配置，
    已足使人誤信為真，仍有誤信該等文書為該機關所屬公務員
    職務上所製作真正文書之危險，該等文書確屬偽造公文書無
    訛。故核被告所為係犯組織犯罪防制條例第3條第1項後段之
    參與犯罪組織罪、刑法第339條之4第1項第1款、第2款之三
    人以上共同冒用公務員名義詐欺取財罪、同法第211條、第2
    16條之行使偽造公文書罪及洗錢防制法第14條第1項之洗錢
    罪。
(二)按共同實行犯罪行為之人，在合同意思範圍以內，各自分擔
    犯罪行為之一部，相互利用他人之行為，以達其犯罪之目的
    者，即應對於全部所發生之結果，共同負責，不問犯罪動機
    起於何人，亦不必每一階段犯行，均經參與。又關於犯意聯
    絡，不限於事前有所協議，其於行為當時，基於相互之認識
    ，以共同犯罪之意思參與者，亦無礙於共同正犯之成立。且
    數共同正犯之間，原不以直接發生犯意聯絡者為限，即有間
    接之聯絡者，亦包括在內（最高法院98年度台上字第4384號
    、98年度台上字第 713號判決意旨參照）。查本案被告負責
    持假公文收取金錢之行為，顯屬本案詐欺取財犯行所不可或
    缺之重要環節，被告係以與本案詐欺集團其他成員共同犯罪
    之意思而參與本案詐欺取財犯行，縱被告並未與本案詐欺集
    團其他成員於事前有所協議或直接聯繫，揆諸前揭判決意旨
    ，亦無礙於其共同參與犯罪之認定，是被告雖未親自對告訴
    人丙○○實施詐術行為，然被告在本案詐欺取財之犯意聯絡範
    圍內，既負責上揭行為，仍分擔本案詐欺取財行為之一部，
    自仍應對該犯意聯絡範圍內所發生之全部結果共同負責，故
    被告、綽號「首爾」、「無名」與詐欺集團其他成員間就上
    開犯行，有犯意聯絡及行為分擔，均為共同正犯。
(三)按行為人以一參與詐欺犯罪組織，並分工加重詐欺行為，同
    時觸犯參與犯罪組織罪、加重詐欺取財罪及洗錢罪，雖其參
    與犯罪組織之時、地與加重詐欺取財之時、地，在自然意義
    上非完全一致，然二者仍有部分合致，且犯罪目的單一，依
    一般社會通念，認應評價為一罪方符合刑罰公平原則，應屬
    想像競合犯，如予數罪併罰，反有過度評價之疑，實與人民
    法律感情不相契合。又基於無責任即無刑罰原則，責任之評
    價與法益之維護息息相關，對同一法益侵害為雙重評價，為
    過度評價；對法益之侵害未予評價，則評價不足，均為所禁
    。刑罰要求適度之評價，俾對法益之侵害為正當之維護。因
    此，加重詐欺罪係侵害個人財產法益之犯罪，其罪數計算，
    以被害人數、被害次數之多寡，決定其犯罪之罪數；核與參
    與犯罪組織罪之侵害社會法益，因應以行為人所侵害之社會
    全體利益為準據，認定係成立一個犯罪行為，有所不同。是
    以倘若行為人於參與犯罪組織之繼續中，先後加重詐欺數人
    財物，因行為人僅為一參與組織行為，侵害一社會法益，應
    僅就首次犯行論以參與犯罪組織罪及加重詐欺罪之想像競合
    犯，而其後之犯行，乃為其參與組織之繼續行為，為避免重
    複評價，當無從將一參與犯罪組織行為割裂再另論一參與犯
    罪組織罪，而與其後所犯加重詐欺罪從一重論處之餘地（最
    高法院 107年度台上字第1066號判決意旨參照）。基此，本
    案被告之參與犯罪組織行為及詐欺取財、洗錢、行使偽造公
    文書行為間，因主觀上均係以取得他人受騙財物為最終目的
    ，具有行為局部之同一性，依一般社會通念，應評價為法律
    概念之一行為，方符刑罰公平原則；又依卷內起訴資料所示
    ，被告加入詐欺集團後，首次與詐欺集團之其他成員共同實
    施詐欺取財犯行，即係本案，是依上開說明，應論以法律上
    一行為同時觸犯參與犯罪組織罪及三人以上共同冒用公務員
    名義詐欺取財罪、行使偽造公文書罪、洗錢罪之想像競合犯
    ，而依刑法第55條前段之規定，從一重之三人以上共同冒用
    公務員名義詐欺取財罪處斷。
(四)按犯組織犯罪防制條例第3條之罪，偵查及審判中均自白者
    ，減輕其刑，組織犯罪防制條例第8條第1項後段定有明文。
    又按犯前2條之罪（即洗錢防制法第14條之一般洗錢罪、同
    條例第15條之特殊洗錢罪），在偵查或審判中自白者，減輕
    其刑，洗錢防制法第16條第2項亦有明定。查被告於偵查、
    審理中均坦承本案參與犯罪組織及洗錢犯行，業如前述，堪
    認被告對參與犯罪組織及洗錢之犯行，均已自白，爰參酌最
    高法院108年度台上字第4405、4408號判決意旨，就其所犯
    參與犯罪組織及洗錢犯行，依組織犯罪條例第8條第1項後段
    、洗錢防制法第16條第2項規定，減輕其刑。
(五)爰以行為人之責任為基礎，審酌被告：1.正值青年，不思依
    循正途獲取穩定經濟收入，竟貪圖不法錢財，參加前揭詐欺
    集團負責收取詐得款項，價值觀念顯有偏差，所為殊值非難
    ；2.犯後已坦承犯行，然並未與告訴人丙○○調解成立；3.酌
    以被告加入上開詐欺集團之時間、擔任之角色、本案參與情
    形等節，兼衡被告自述國中肄業之智識程度，目前從事粗工
    ，月收入約2萬元，需帶母親去醫院洗腎，並有三名未成年
    子女須扶養（參本院卷第42頁）等一切情狀，量處如主文所
    示之刑。
四、強制工作部分：
(一)按被告以一行為觸犯組織犯罪防制條例第3條第1項後段之參
    與犯罪組織罪及刑法第339條之4第1項第2款之加重詐欺取財
    罪，如依想像競合犯從一重之加重詐欺取財罪處斷時，應否
    依較輕之參與犯罪組織罪所適用之組織犯罪防制條例第 3條
    第 3項規定，一併宣告刑前強制工作，則應視其行為之嚴重
    性、表現之危險性、對於未來行為之期待性，以及所採措施
    與預防矯治目的所需程度，於有預防矯治其社會危險性之必
    要，且符合比例原則之範圍內，由法院依該條例第3條第3項
    規定，一併宣告刑前強制工作（最高法院大法庭 108年度台
    上大字第2306號裁定參照）
(二)經查，被告本案犯行，係以一行為觸犯組織犯罪防制條例第
    3條第1項後段之參與犯罪組織罪、刑法第339條之4第1項第2
    款、第3款之加重詐欺取財罪，及洗錢防制法第14條第1項之
    一般洗錢罪，依刑法第55條前段規定，從一重之加重詐欺取
    財罪處斷而為科刑。本院審酌被告係擔任依上級成員指示收
    取詐得款項之人，非居於核心或重要地位，參與程度不深，
    且加入未久即為警查獲，犯後坦承犯行，經此偵審程序及後
    續刑罰執行，應足使其記取教訓，避免再犯，並無再採取刑
    罰以外之措施限制其自由，以預防矯治其等社會危險性之必
    要，故不依組織犯罪防制條例第3條第3項規定對被告諭知強
    制工作，附此敘明。
五、沒收部分：
(一)詐欺集團成員偽造之公文書，業已交付予告訴人收受而行使
    之，已非屬於被告所有之物，毋庸予以宣告沒收，但其上偽
    造之公印文，爰依刑法第219 條規定，不問屬於被告與否，
    均應予以沒收之。
(二)被告於偵查及本院審理中自承收受1萬2,000元報酬，屬被告
    之犯罪所得，爰依刑法第38條之1第1項前段宣告沒收，並依
    同條第3項諭知於全部或一部不能沒收或不宜執行沒收時，
    追徵其價額。
據上論斷，應依刑事訴訟法第273條之1第1項、第299條第 1項前
段，組織犯罪防制條例第3條第1項、第8條第1項，洗錢防制法第
14條第1項、第16條第2項，刑法第11條、第28條、第339條之4第
1項第2款、第3款、第55條、第219條、第38條之1第1項前段、第
3項，刑法施行法第1條之1第1項，判決如主文。
本案經檢察官翁嘉隆、林宏昌提起公訴，檢察官甲○○到庭執行職
務。
中　　華　　民　　國　　110 　年　　12　　月　　14　　日
                  刑事第十八庭  法  官  李依達
以上正本證明與原本無異。
如不服本判決應於收受送達後20日內向本院提出上訴書狀，並應
敘述具體理由；其未敘述上訴之理由者，應於上訴期間屆滿後20
日內向本院補提理由書（均須按他造當事人之人數附繕本）「切
勿逕送上級法院」。
告訴人或被害人如不服判決，應備理由具狀向檢察官請求上訴，
上訴期間之計算，以檢察官收受判決正本之日起算。
                                書記官  陳彥蓉
中　　華　　民　　國　　110 　年　　12　　月　　14　　日
附錄本案論罪科刑法條：
中華民國刑法第211條
偽造、變造公文書，足以生損害於公眾或他人者，處1 年以上7
年以下有期徒刑。

中華民國刑法第216條
行使第210 條至第215 條之文書者，依偽造、變造文書或登載不
實事項或使登載不實事項之規定處斷。

中華民國刑法第339條之4
犯第339 條詐欺罪而有下列情形之一者，處1 年以上7 年以下有
期徒刑，得併科1 百萬元以下罰金：
一、冒用政府機關或公務員名義犯之。
二、三人以上共同犯之。
三、以廣播電視、電子通訊、網際網路或其他媒體等傳播工具，
    對公眾散布而犯之。
前項之未遂犯罰之。

洗錢防制法第14條
有第二條各款所列洗錢行為者，處7 年以下有期徒刑，併科新臺
幣5 百萬元以下罰金。
前項之未遂犯罰之。
前二項情形，不得科以超過其特定犯罪所定最重本刑之刑。

組織犯罪防制條例第3條第1項
發起、主持、操縱或指揮犯罪組織者，處三年以上十年以下有期
徒刑，得併科新臺幣一億元以下罰金；參與者，處六月以上五年
以下有期徒刑，得併科新臺幣一千萬元以下罰金。但參與情節輕
微者，得減輕或免除其刑。